【裁判字號】    97,訴,1713
【裁判日期】    990331
【裁判案由】    租佃爭議
【裁判全文】
臺灣桃園地方法院民事判決              97年度訴字第1713號
原      告  辰○○
            辛○○
            丙○○
            戊○○
            丁○○
            己○○
            寅○○
            丑○○
            卯○○○
            庚○○
            甲○○○
共      同
訴訟代理人  許明桐律師
被      告  子○○
            癸○○
共      同
訴訟代理人  乙○○被告母親）.
訴訟代理人  吳志祥律師
上  一  人
複 代理 人  壬○○
上列當事人間租佃爭議事件，於民國99年03月19日言詞辯論終結
，本院判決如下：
    主      文
確認被告與原告間就坐落於桃園縣蘆竹鄉○○○段海湖小段第一
一九之一○、二二七之五一、一一九之一七、二二七之五○等地
號土地之耕地租賃關係不存在。
訴訟費用由被告負擔。
    事實及理由
壹、程序方面：
一、按出租人與承租人間因耕地租佃發生爭議時，應由當地鄉（
    鎮、市、區）公所耕地租佃委員會調解；調解不成立者，應
    由直轄市或縣（市）政府耕地租佃委員會調處；不服調處者
    ，由直轄市或縣（市）政府耕地租佃委員會移送該管司法機
    關，司法機關應即迅予處理，並免收裁判費用，前項爭議案
    件非經調解、調處，不得起訴，耕地三七五減租條例第26條
    第1 項、第2 項前段定有明文。本件耕地租約之爭議曾由原
    告申請調解，分別經桃園縣蘆竹鄉公所耕地租佃委員會調解
    及桃園縣政府耕地租佃委員會調處，均未成立，有桃園縣政
    府檢送之租佃爭議調處不成立案全卷可憑，依前開法律之規
    定，原告自得提起本件訴訟程序，合先敘明。
二、次按確認法律關係之訴，非原告有即受確認判決之法律上利
    益者，不得提起之，民事訴訟法第247 條第1 項前段定有明
    文；又民事訴訟法第247 條所謂即受確認判決之法律上利益
    ，係指因法律關係之存否不明確，致原告在私法上之地位有
    受侵害之危險，而此項危險得以對於被告之確認判決除去之
    者而言，故確認法律關係成立或不成立之訴，苟具備前開要
    件，即得謂有即受確認判決之法律上利益（最高法院42年台
    上字第1031號判例參照）。本件原告起訴主張兩造就坐落桃
    園縣蘆竹鄉○○○段海湖小段第119-10、227-51、119-17、
    227-50地號（下分別稱系爭119-10、227-51、119-17、227-
    50地號）土地之耕地租佃關係不存在，被告則否認之，是顯
    然兩造間之系爭耕地租賃法律關係存否不明確，並致原告私
    法上之地位有受侵害之危險，而原告訴請確認，如經法院為
    其勝訴之確認判決，其私法上地位受侵害之危險即得加以除
    去，是原告提起本件確認之訴，依前開說明，有即受確認判
    決之法律上利益，於法洵屬有據，應予准許。
貳、實體方面：
一、原告主張略以：
  (一)緣原告之被繼承人林元淋（已歿）就其所有之系爭119-10、
    227-51、119-17、227-50地號土地，自民國50年01月01日起
    與被告之被繼承人徐阿樹（已歿）訂有三七五耕地租約，並
    經桃園縣蘆竹鄉公所登記租約字號「蘆海字第104 號耕地租
    約」（下稱系爭租約）在案。嗣徐阿樹過世後，由被告繼承
    系爭租約並完成租約變更登記，而林元淋嗣於63年間死亡，
    原告為其全體繼承人，但未辦理系爭租約之變更（繼承）登
    記。惟原告丁○○於97年05月間至系爭土地現場查看，赫然
    發現被告竟於系爭土地上擅自搭蓋鐵皮屋、石棉瓦屋、貨櫃
    屋及鋪設水泥，堆置垃圾，且任雜草蔓延，顯然棄耕多年，
    原告以被告違反耕地三七五減租條例第16條第1 項、第17條
    第1 項第4 款規定，構成租約無效或終止事由，向桃園縣蘆
    竹鄉公所申請註銷系爭租約，因被告提出異議而視為原告提
    出調解之申請，經該所耕地租佃委員會調解不成立移送桃園
    縣耕地租佃委員會調處，仍不成立而移送法院審理。
  (二)按耕地三七五減租條例第16條第1 項所謂承租人應自任耕作
    ，係指承租人應以承租之土地供自己從事耕作之用而言；如
    承租人以承租之土地建築房屋居住或供其他非耕作之用者，
    均不在自任耕作之列，應構成同條第2 項所訂租約無效之原
    因；又承租人應自任耕作，並不得將耕地全部或一部轉租於
    他人；承租人違反前項規定時，原訂租約無效，得由出租人
    收回自行耕種或另行出租，耕地三七五減租條例第16條第1
    項、第2 項定有明文。又按同條例第16條第2 項，所謂承租
    人將耕地全部或一部轉租他人者，原訂租約無效，依其規定
    之本旨推之，自係全部租約無效而言（參照最高法院46年台
    上字第57號、70年台上字第4637號判例）。由卷內現場照片
    所示，被告於系爭耕地上搭蓋多處違建，鋪設大面積之水泥
    地面，堆置廢棄物，除少部分土地有菜圃種植外，其餘地面
    雜草叢生，不作耕作之用，是依上開法令，系爭租約已為無
    效，原告爰依法請求確認租賃關係不存在，並聲明如主文所
    示。
  (三)對被告抗辯之陳述：
  1.原告等之住處因距離系爭耕地較遠，且先前並未至現場察看
    ，因而不知被告在系爭耕地上搭蓋鐵皮屋、石棉瓦屋、養豬
    羊等使用情形，非如被告所稱「原告知情也未異議」。且實
    際上原告亦不認為被告所搭蓋的鐵皮屋是養豬之用，因為並
    未看到豬隻，且現場垃圾遍布多年。
  2.在本件起訴前，系爭土地上有種菜的僅有119-17地號，以那
    麼小的面積種菜，根本不夠被告2 人維持生活，故被告抗辯
    稱：其等均仰賴於系爭土地上種菜維生一情，不足採信。
二、被告抗辯略以：
  (一)原告係因欲收回系爭耕地後出售而對被告百般刁難，也拒不
    收租約。2 年前，系爭耕地前方之訴外人工廠，欲收購系爭
    耕地（使廠區○○道路更寬、堆置貨物及停車），自此原告
    即百般找碴欲收回系爭耕地（不願給被告任何補償) ，而後
    甚至拒絕前來收96年佃租，被告只好多次上門付租但遭拒，
    被告不得已只好發存證信函催促其收租。
  (二)養神豬係農作物收成後（休耕期）暫時之副業，約係於96年
    09月間，被告當時較大面積種植之甘藷田已收成完畢，而已
    連種數期有休耕之必要（否則土地養份不夠，作物生長差）
    ，且再來要進入秋冬季收成較差，被告於是想休耕數月。值
    此休耕期（96年09月），恰巧蘆竹鄉公所宣佈要為本鄉靈驗
    四方之竹林山觀音寺「觀音媽」於97年之誕辰舉辦10年1 次
    之「賽神豬」、「賽神羊」比賽，養神豬、神羊不失為休耕
    期間很好的暫時性副業，於是買進5 隻約500 斤的豬及一隻
    羊。被告在系爭土地之一小部分搭建豬舍（即原告所稱鐵皮
    屋，豬舍有舖設水泥，即原告所稱舖設水泥）、石棉瓦屋（
    放農機、飼養工具）及放置貨櫃屋（供放飼料），總面積約
    35坪；而上開豬舍鐵皮屋、石棉瓦屋於93年至96年09月間均
    是作農舍使用，供休息與置放農作物、農具，96年09月以後
    才改為豬舍與羊舍，貨櫃屋則是後來才放置，且上開地上物
    至97年3 、4 月間比賽完畢即全部拆除，況原告當初對被告
    蓋豬舍賽神豬（羊）一事知情也未異議。被告在系爭土地上
    已耕作多年，目前仍於系爭土地上種菜維生，原告以前揭無
    理之主張欲收回系爭土地，並不合理。
  (三)聲明：原告之訴駁回。如受不利判決，願供擔保請准宣告免
    為假執行。
三、兩造不爭執事項：
  (一)系爭119-10、227-51地號（以上地目為「旱」）及同地段之
    系爭119-17、227-50地號（以上地目為「田」) 等四筆耕地
    為原告所有，其面積共計4,243 平方公尺（1283坪），兩造
    就前開四筆土地訂有三七五耕地租約存在。原告於98年05月
    提起租佃爭議調解申請終止系爭耕地租約，本件耕地租佃爭
    議經桃園蘆竹鄉租佃委員會調解及桃園縣政府租佃委員會調
    處均告不成立。
  (二)系爭土地的其中一部分，前曾有如本院卷(一)第46至55頁所附
    相片（據原告稱係於97年04月間拍攝）顯示之情形，即其上
    曾有：鐵皮屋（藍色屋頂）、石棉瓦屋、貨櫃屋等各一間。
    惟前開地上物嗣後均已由被告拆除、移除。
  (三)本院於97年12月16日通知兩造及囑託蘆竹地政事務所派員會
    同至現場勘驗，當時系爭土地之使用狀況：227-51地號為泥
    土地，未種植作物，小部分有種菜，227-50地號全部為種菜
    使用，119-10地號為少部分種菜，大部分為泥土地未種植作
    物；119-17地號全部為供菜園使用（詳見本院當日勘驗筆錄
    及本院卷(一)第83至99頁所附現場相片）。
  (四)本院於98年12月17日再度通知兩造及囑託地政人員、台灣省
    桃園農田水利會人員會同至現場勘驗，勘驗結果略為：此次
    勘驗時系爭土地之使用狀況，與本院前次勘驗時之狀況大致
    相同，惟其中227-51地號中橫向部分現亦有種植青菜，119-
    10地號有部分現種植蕃薯、A 菜，並有部分生長咸豐草（雜
    草）。據水利會人員張添榮表示：系爭土地附近有一條灌溉
    溝渠，就在119-17地號旁邊，又該地區因為靠近海邊風大，
    致種稻種不起來，故該地區附近均無人種稻，另該區水源除
    每年12月01日至隔年01月31日為歲休期外，全年有水等語。
    另經本院當場勘驗，該119-17地號旁之灌溉溝渠內有水，水
    利會人員張添榮表示當天的水位算是正常水位。而勘驗當時
    之天候為正在下雨中（詳見本院當日勘驗筆錄，附於本院卷
    (二)第38至40頁）。
四、另依兩造之前開陳述，可知本件爭點應為：(一)原告主張：被
    告有未自任耕作情形，依耕地三七五減租條例第16條第1 項
    、第2 項規定，認系爭租約已為無效，有無理由？(二)若原告
    上開主張為不可採，則其另以被告有同條例第17條第1 項第
    4 款「非因不可抗力繼續1 年不為耕作時」規定得終止租約
    之情形，而主張終止租約，有無理由？茲論述如下：
  (一)原告主張：被告有未自任耕作情形，依耕地三七五減租條例
    第16條第1 項、第2 項規定，認系爭租約已為無效，有無理
    由？
  1.按「承租人應自任耕作，並不得將耕地全部或一部轉租於他
    人（第1 項）。承租人違反前項規定時，原訂租約無效，得
    由出租人收回自行耕種或另行出租（第2 項）。」，耕地三
    七五減租條例第16條第1 項、第2 項定有明文。又按，佃農
    在承租耕地上固允許有農舍之存在，但茲所謂農舍，乃以便
    利耕作而設，並不以解決佃農家族實際居住問題為目的；又
    耕地三七五減租條例第16條第1 項所謂承租人應自任耕作，
    係指承租人應以承租之土地供自己從事耕作之用而言；如承
    租人以承租之土地建築房屋居住或供其他非耕作之用者，均
    不在自任耕作之列，應構成同條第2 項所定原訂租約無效之
    原因，此有最高法院64年度台上字第571 號、70年度台上字
    第4637號判例可資參照。再按，「土地法第106 條第2 項規
    定，耕地租用包括漁牧等語。惟按所稱耕作，依土地法第10
    6 條第2 項規定，雖包括漁牧，但此係指自始即約定租用他
    人之土地而為漁牧，亦屬耕地租用而已，非謂凡屬耕地租用
    ，即可任意變更農地原有性質而為漁牧使用。故原為栽培農
    作物之耕地租佃契約，承租人未經出租人同意，逕將農地變
    更為漁牧之用，即屬違反耕地租佃契約不自任耕作，構成耕
    地三七五減租條例第16條第2 項所定原定租約無效之原因。
    按承租人應自任耕作，承租人違反此項規定時，原訂租約無
    效，耕地三七五減租條例第16條第1 項、第2 項前段定有明
    文。所謂原訂租約無效，係指原訂租約於承租人有不自任耕
    作情事時，當然向後失其效力，租賃關係因而消滅而言。縱
    當事人依同條例第6 條第1 項、第20條規定續訂租約，亦不
    能使業已無效之原訂租約回復其效力」（參照最高法院96年
    度台上字第2431號判決要旨）。
  2.依兩造之陳述，可知雙方所訂系爭租約原為栽培農作物之耕
    地租佃契約。而被告自承：系爭土地上之鐵皮屋、石棉瓦屋
    及貨櫃屋，於96年09月以後係供飼養參賽之豬、羊所用，嗣
    於97年3 、4 月間比賽完畢即全部拆除等情，則依前開說明
    ，其既未經出租人即原告同意，逕將部分農地變更為漁牧之
    用，即屬違反耕地租佃契約不自任耕作，應認已構成耕地三
    七五減租條例第16條第2 項所定原定租約無效之原因。至被
    告所辯稱：原告當初對被告蓋豬舍賽神豬（羊）一事知情也
    未異議等語，業據原告否認，依民事訴訟法第277 條前段「
    當事人主張有利於己之事實者，就其事實有舉證之責任」規
    定，被告應就此有利於己之事實自負舉證之責，惟被告迄未
    提出相關證據以實其說，自難採信為真。
  (二)原告另以被告有同條例第17條第1 項第4 款「非因不可抗力
    繼續1 年不為耕作時」規定得終止租約之情形，而主張終止
    租約，有無理由？
    按因原告前開主張被告未自任耕作而認系爭租約無效一節，
    已堪予認定，故關於原告另稱有得終止租約情形之主張，本
    即無庸再予論述。惟因兩造就原告之此項主張亦存有諸多爭
    執，故茲就本院調查後所認定之事實，補充說明如下：經本
    院將分別於90年01月09日、93年06月14日、94年10月28日、
    95年06月28日、96年07月18日所拍攝之土地空照圖共5 張，
    送請行政院農業委員會林務局農林航空測量所協助判讀關於
    系爭土地上有無種植農作物，據該所於98年07月03日函覆之
    結果，可知歷經7 個年度的系爭土地空照圖，顯示系爭119-
    10、227-51、227-50等3 個地號土地在航照當時均呈現光禿
    地面，間有雜草，對照119-17地號的開溝、有種植蔬菜等景
    象，可謂迥異其趣；再觀其空照圖拍攝日期分佈1 月、6 月
    、7 月、10月，及119-17地號大都能保持菜圃種植之景象，
    故依經驗法則判斷，實難以被告所辯稱：拍攝空照圖當時都
    是「剛好」遇到採收後或整地的時機等語來解釋。再觀諸原
    告於97年04月間所拍攝之現場相片（本院卷(一)第46至55頁）
    ，可見該景象係延續90年以來之光禿、或散佈雜草狀態，並
    更加有棄置垃圾、雜草高及人腰之惡化狀況，依經驗法則判
    斷，在上揭3 筆土地已持續多年光禿明顯無耕作跡象下，實
    難認其上曾有中斷廢耕狀態而復耕之情形。據此，應認原告
    主張：被告有非因不可抗力繼續1 年不為耕作情形一節，較
    為可採。附此敘明。
五、綜上所述，本件原告依據耕地三七五減租條例第16條第1 項
    、第2 項等規定，以被告未自任耕作而主張系爭租約已為無
    效，確為可採，故其請求確認兩造間就系爭土地之耕地租賃
    關係不存在一節，即屬有據，應予准許。
六、本件事實已臻明確，兩造其餘之攻擊或防禦方法，及未經援
    用之證據，經本院斟酌後，認為與判決基礎之事實並無影響
    ，均不足以影響本裁判之結果，爰不另予一一論述，併此敘
    明。
參、結論：原告之訴為有理由，依民事訴訟法第78條、第85條第
    1 項，判決如主文。
中    華    民    國    99    年    3     月    31    日
                        民事第三庭    法  官  周玉
以上正本係照原本作成
如對本判決上訴，須於判決送達後20日內向本院提出上訴狀
中    華    民    國    99    年    3     月    31    日
                                      書記官  楊郁馨

司法院資訊處製作；財團法人民間司法改革基金會備份。
